---
title: "Wypadki i pojazdy w Polsce"
author: "Wojciech Smolak"
date: "6/19/2020"
output: pdf_document
---

```{r setup, include=FALSE}
knitr::opts_chunk$set(echo = TRUE)
library(tidyverse)
library(data.table)
library(sf)

drogi <- read.csv2('../../data/GUS/drogi-polska.csv', sep = ";", encoding = "UTF-8")
wypadki <- read.csv2('../../data/GUS/wypadki-polska.csv', sep = ";", encoding = "UTF-8")
pojazdy.polska <- read.csv('../../data/GUS/pojazdy-polska.csv', sep = ";", encoding = "UTF-8")
ludnosc.polska <- read.csv('../../data/GUS/ludnosc-polska.csv', sep = ';', encoding = "UTF-8")
powiaty <- st_read(dsn='../../data/GUS/powiaty.gml', quiet = TRUE)
```

## Wstęp

No jakiś tam raport. Dopisać tu do wstępu

```{r data-setup, echo=FALSE}
wypadki %>% 
  mutate(nowyKod = Kod / 1000, rodzaj.jst = if_else(nowyKod %% 100 == 0, 'woj', 'pow')) %>%
  filter(rodzaj.jst == 'woj', Wskaźniki == 'wypadki drogowe na 100 tys. ludności', Wartosc != '') %>% 
  select(Wartosc, Rok) %>% 
  group_by(Rok) %>% 
  transmute(suma = sum(Wartosc)) %>% 
  distinct() -> wypadki_trend

wypadki %>% 
  mutate(nowyKod = Kod / 1000, rodzaj.jst = if_else(nowyKod %% 100 == 0, 'woj', 'pow')) %>%
  filter(rodzaj.jst == 'pow', Wskaźniki == 'ofiary śmiertelne na 100 tys. pojazdów', Wartosc != '') %>% 
  select(-Wskaźniki, -Jednostka.miary, -Atrybut, -X, -rodzaj.jst) -> ofiary.na.100tysp

wypadki %>% 
  mutate(nowyKod = Kod / 1000, rodzaj.jst = if_else(nowyKod %% 100 == 0, 'woj', 'pow')) %>%
  filter(rodzaj.jst == 'pow', Wskaźniki == 'ofiary śmiertelne na 100 wypadków', Wartosc != '') %>% 
  select(-Wskaźniki, -Jednostka.miary, -Atrybut, -X,-rodzaj.jst) -> ofiary.na.100wyp
  
wypadki %>% 
  mutate(nowyKod = Kod / 1000, rodzaj.jst = if_else(nowyKod %% 100 == 0, 'woj', 'pow')) %>%
  filter(rodzaj.jst == 'pow', Wskaźniki == 'wypadki drogowe na 100 tys. ludności', Wartosc != '') %>% 
  select(-Wskaźniki, -Jednostka.miary, -Atrybut, -X, -rodzaj.jst) -> wypadki.na.100tysp

drogi %>% 
  mutate(nowyKod = Kod / 1000) %>%
  filter(Rodzaje.dróg == 'autostrady', Wartosc != '') %>% 
  select(Wartosc, Rok) %>% 
  group_by(Rok) %>% 
  transmute(suma = sum(Wartosc)) %>% 
  distinct() -> drogi_trend

pojazdy.polska %>% 
  select(Wartosc, Rok, Grupy.wieku, Kod, Nazwa) %>% 
  filter(Grupy.wieku == 'ogółem', str_detect(Nazwa, "^Powiat")) %>% 
  group_by(Rok, Kod, Nazwa) %>% 
  mutate(suma = sum(Wartosc)) %>% 
  drop_na() %>% 
  distinct() -> pojazdy.ogolem.powiaty

powiaty %>% 
  select(-waznyDo, -waznyOd, -gml_id, -lokalnyId, -przestrzenNazw, -rodzajJednostki, -nazwaJednostki, -organAdmPublicznej, -wersjaId, -poczatekWersjiObiektu) -> powiaty

ludnosc.polska %>% 
  select(Kod, Nazwa, Wiek, Płeć, Wartosc, Rok) %>% 
  filter(Wiek == 'ogółem', Płeć == 'ogółem', str_detect(Nazwa, "^Powiat")) %>% 
  drop_na() -> ludnosc.polska.ogolem.powiaty

pojazdy.ogolem.powiaty %>% 
  select(Rok, Kod, Nazwa, suma) %>% 
  left_join(ludnosc.polska.ogolem.powiaty, by=c("Kod"="Kod", "Rok"="Rok")) %>% 
  drop_na() %>% 
  transmute(Nazwa=Nazwa.x, liczba.pojazdow=suma, liczba.ludnosci=Wartosc, pojazdy.na.100tysm=liczba.pojazdow/(liczba.ludnosci/100000)) %>% 
  distinct() -> pojazdy.ludnosc.powiaty

quantiles <- summary(pojazdy.ludnosc.powiaty$pojazdy.na.100tysm)

pojazdy.ludnosc.powiaty$klasy.pojazdy.na.100tys = case_when(
  pojazdy.ludnosc.powiaty$pojazdy.na.100tysm < quantiles[[2]] ~ sprintf("0 ~< %.2f", quantiles[[2]]),
  pojazdy.ludnosc.powiaty$pojazdy.na.100tysm >= quantiles[[2]] & pojazdy.ludnosc.powiaty$pojazdy.na.100tysm < quantiles[[4]] ~ sprintf("%.2f ~< %.2f", quantiles[[2]], quantiles[[4]]),
  pojazdy.ludnosc.powiaty$pojazdy.na.100tysm >= quantiles[[4]] & pojazdy.ludnosc.powiaty$pojazdy.na.100tysm < quantiles[[5]] ~ sprintf("%.2f ~< %.2f", quantiles[[4]], quantiles[[5]]),
  pojazdy.ludnosc.powiaty$pojazdy.na.100tysm >= quantiles[[5]] & pojazdy.ludnosc.powiaty$pojazdy.na.100tysm <= quantiles[[6]] ~ sprintf("%.2f ~< %.2f", quantiles[[5]], quantiles[[6]]),
)

pojazdy.ludnosc.powiaty$klasy.pojazdy.na.100tys = factor(pojazdy.ludnosc.powiaty$klasy.pojazdy.na.100tys)
```

## Analiza wypadków w Polsce

Na poniższym wykresie porównano zachowanie trendu liczby wypadków drogowych ze wzrostem kilometrów autostrad w Polsce. Widać, że wraz ze wzrostem liczby kilometrów oddawanych do użytku autostrad malała liczba wypadków drogowych.

```{r pressure, echo=FALSE, warning=FALSE}
options(Encoding="UTF-8")
ylim.prim <- c(0, 2500)   # kilometry autostrad
ylim.sec <- c(1000, 2500)    # liczba wypadków

b <- diff(ylim.prim)/diff(ylim.sec)
a <- b*(ylim.prim[1] - ylim.sec[1])


ggplot() +
  geom_col(data = drogi_trend, aes(x=Rok, y=suma)) +
  geom_line(data = wypadki_trend, aes(x=Rok, y=suma), color = "red") +
  scale_y_continuous("Długość autostrad [km]", sec.axis = sec_axis(~ (. - a)/b, name = "Liczba wypadków na 100 tys. mieszkańców")) +
  theme(axis.line.y.right = element_line(color = "red"), 
        axis.ticks.y.right = element_line(color = "red"),
        axis.text.y.right = element_text(color = "red"), 
        axis.title.y.right = element_text(color = "red")
  ) 
```
### Pojazdy ogółem

```{r pojazdy, echo=FALSE, warning=FALSE}
options(Encoding="UTF-8")
#pojazdy ogółem rok 2015 na mapie powiatów
pojazdy.ogolem.powiaty %>% 
  select(Rok, Kod, suma) %>% 
  filter(Rok==2017) %>% 
  mutate(KodJoin = Kod / 1000) %>% 
  left_join(powiaty, by=c("KodJoin"="kodJednostki")) %>% 
  ggplot(aes(geometry = geometry)) +
  geom_sf(aes(fill=suma)) +
  scale_fill_gradient(low="White", high="Red") +
  labs(title = "Liczba pojazdów osobowych ogółem",
       subtitle = "Rok 2017",
       fill = 'pojazdy')
```

### Pojazdy na 100 tys. mieszkańców na mapie

```{r echo=FALSE, warning=FALSE}
#pojazdy na 100 tys. mieszkańców rok 2017 na mapie powiatów
pojazdy.ludnosc.powiaty %>% 
  select(Rok, Kod, pojazdy.na.100tysm) %>% 
  filter(Rok==2017) %>% 
  mutate(KodJoin = Kod / 1000) %>% 
  left_join(powiaty, by=c("KodJoin"="kodJednostki")) %>% 
  ggplot(aes(geometry = geometry)) +
  geom_sf(aes(fill=pojazdy.na.100tysm)) +
  scale_fill_gradient(low="White", high = "Red") +
  labs(title = "Liczba pojazdów na 100 tys. mieszkańców",
       subtitle = "Rok 2017",
       fill = 'pojazdy')
```

### Pojazdy na 100 tys. mieszkańców na mapie - klasy

Na powyższej mapie, liczba pojazdów w powiatach została zobrazowana za pomocą gradientu koloru. Ze względu na szeroki zakres wartości może być ciężko odróżnić wartości. Na kolejnej ilustracji wartości podzielono na zakresy i pokazano 4 klas, które powstały z przedziałów kwantylowych:

* 0 - 25 %
* 25 - 50 %
* 50 - 75 %
* 75 - 100 %

```{r warning=FALSE}
#pojazdy na 100 tys. mieszkańców rok 2017 na mapie powiatów - klasy
pojazdy.ludnosc.powiaty %>% 
  select(Rok, Kod, klasy.pojazdy.na.100tys) %>% 
  filter(Rok==2017) %>% 
  mutate(KodJoin = Kod / 1000) %>% 
  left_join(powiaty, by=c("KodJoin"="kodJednostki")) %>% 
  ggplot(aes(geometry = geometry, fill=klasy.pojazdy.na.100tys)) +
  scale_fill_brewer(palette = 'Reds') +
  geom_sf(color = alpha('black', 1/3), alpha = .6) +
  labs(title = "Liczba pojazdów na 100 tys. mieszkańców",
       subtitle = "Rok 2017",
       fill = 'pojazdy')
```


### Wykresy top/bottom 10 powiatów w liczbie zarejestrowanych auto osobowych

```{r warning=FALSE}
#Wykres top 10 pojazdów na 100 tys. mieszkańców
pojazdy.ludnosc.powiaty %>%
  filter(Rok==2017) %>% 
  select(Nazwa, pojazdy.na.100tysm) %>% 
  arrange(-pojazdy.na.100tysm) %>% 
  head(10) %>% 
  ggplot(aes(x = reorder(Nazwa, pojazdy.na.100tysm), y = pojazdy.na.100tysm)) + 
  geom_bar(stat = "identity") +
  theme(legend.position = "none", axis.title.y = element_blank()) +
  labs(title = "10 powiatów z najwyższą liczbą pojazdów na 100 tys. mieszkańców", 
       subtitle = "Rok 2017",
       y="Liczba pojazdów na 100 tys. mieszkańców") +
  coord_flip()
```

```{r warning=FALSE}
#Wykres bottom 10 pojazdów na 100 tys. mieszkańców
pojazdy.ludnosc.powiaty %>%
  filter(Rok==2017) %>% 
  select(Nazwa, pojazdy.na.100tysm) %>% 
  arrange(pojazdy.na.100tysm) %>% 
  head(10) %>% 
  ggplot(aes(x = reorder(Nazwa, -pojazdy.na.100tysm), y = pojazdy.na.100tysm)) + 
  geom_bar(stat = "identity") +
  theme(legend.position = "none", axis.title.y = element_blank()) +
  labs(title = "10 powiatów z najniższą liczbą pojazdów na 100 tys. mieszkańców", 
       subtitle = "Rok 2017",
       y="Liczba pojazdów na 100 tys. mieszkańców") +
  coord_flip()
```

## Wypadki

### Liczba wypadków na 100 tys. mieszkańców na mapie powiatów

```{r warning=FALSE}
#wypadki na 100 tys. mieszkańców na mapie powiatów
wypadki.na.100tysp %>% 
  select(Rok, nowyKod, Wartosc) %>% 
  filter(Rok==2017) %>% 
  left_join(powiaty, by=c("nowyKod"="kodJednostki")) %>% 
  ggplot(aes(geometry = geometry)) +
  geom_sf(aes(fill=Wartosc)) +
  scale_fill_gradient(low="White", high = "Red") +
  labs(title = "Liczba wypadków drogowych na 100 tys. mieszkańców",
       subtitle = "Rok 2017",
       fill = 'wypadki')
```

### Wykresy top/bottom
```{r warning=FALSE}
#wykresy
wypadki.na.100tysp %>% 
  select(Rok, Nazwa, Wartosc) %>% 
  filter(Rok==2017) %>% 
  arrange(-Wartosc) %>% 
  head(10) %>% 
  ggplot(aes(x=reorder(Nazwa, Wartosc), y=Wartosc)) +
  geom_bar(stat = "identity") +
  theme(legend.position = "none", axis.title.y = element_blank()) +
  labs(title = "10 powiatów z najwyższą liczbą wypadków na 100 tys. mieszkańców", 
       subtitle = "Rok 2017",
       y="Liczba wypadków na 100 tys. mieszkańców") +
  coord_flip()
```

```{r warning=FALSE}
wypadki.na.100tysp %>% 
  select(Rok, Nazwa, Wartosc) %>% 
  filter(Rok==2017) %>% 
  arrange(-Wartosc) %>% 
  tail(10) %>% 
  ggplot(aes(x=reorder(Nazwa, -Wartosc), y=Wartosc)) +
  geom_bar(stat = "identity") +
  theme(legend.position = "none", axis.title.y = element_blank()) +
  labs(title = "10 powiatów z najniższą liczbą wypadków na 100 tys. mieszkańców", 
       subtitle = "Rok 2017",
       y="Liczba wypadków na 100 tys. mieszkańców") +
  coord_flip()
```

### Liczba ofiar śmiertelnych w wypadkach na 100 tys. pojazdów

```{r warning=FALSE}
#ofiary śmiertelne na 100 tys. pojazdów
ofiary.na.100tysp %>% 
  select(Rok, nowyKod, Wartosc) %>% 
  filter(Rok==2017) %>% 
  left_join(powiaty, by=c("nowyKod"="kodJednostki")) %>% 
  ggplot(aes(geometry = geometry)) +
  geom_sf(aes(fill=Wartosc)) +
  scale_fill_gradient(low="White", high = "Red") +
  labs(title = "Liczba ofiar śmiertelnych wypadków drogowych na 100 tys. pojazdów",
       subtitle = "Rok 2017",
       fill = 'zgony')
```

### Wykresy top/bottom
```{r warning=FALSE}
ofiary.na.100tysp %>% 
  select(Rok, Nazwa, Wartosc) %>% 
  filter(Rok==2017) %>% 
  arrange(-Wartosc) %>% 
  head(10) %>% 
  ggplot(aes(x=reorder(Nazwa, Wartosc), y=Wartosc)) +
  geom_bar(stat = "identity") +
  theme(legend.position = "none", axis.title.y = element_blank()) +
  labs(title = "10 powiatów z najwyższą liczbą ofiar śmiertelnych na 100 tys. pojazdów", 
       subtitle = "Rok 2017",
       y="Liczba ofiar śmiertelnych na 100 tys. pojadów") +
  coord_flip()
```

```{r warning=FALSE}

ofiary.na.100tysp %>% 
  select(Rok, Nazwa, Wartosc) %>% 
  filter(Rok==2017) %>% 
  arrange(-Wartosc) %>% 
  tail(10) %>% 
  ggplot(aes(x=reorder(Nazwa, -Wartosc), y=Wartosc)) +
  geom_bar(stat = "identity") +
  theme(legend.position = "none", axis.title.y = element_blank()) +
  labs(title = "10 powiatów z najniższą liczbą ofiar śmiertelnych na 100 tys. pojazdów", 
       subtitle = "Rok 2017",
       y="Liczba ofiar śmiertelnych na 100 tys. pojadów") +
  coord_flip()
```

### Liczba ofiar śmiertelnych na 100 wypadków

```{r warning=FALSE}
ofiary.na.100wyp %>% 
  select(Rok, nowyKod, Wartosc) %>% 
  filter(Rok==2017) %>% 
  left_join(powiaty, by=c("nowyKod"="kodJednostki")) %>% 
  ggplot(aes(geometry = geometry)) +
  geom_sf(aes(fill=Wartosc)) +
  scale_fill_gradient(low="White", high = "Red") +
  labs(title = "Liczba ofiar śmiertelnych wypadków drogowych na 100 wypadków",
       subtitle = "Rok 2017",
       fill = 'zgony')
```

### WYkresy top/bottom

```{r warning=FALSE}

#wykresy
ofiary.na.100wyp %>% 
  select(Rok, Nazwa, Wartosc) %>% 
  filter(Rok==2017) %>% 
  arrange(-Wartosc) %>% 
  head(10) %>% 
  ggplot(aes(x=reorder(Nazwa, Wartosc), y=Wartosc)) +
  geom_bar(stat = "identity") +
  theme(legend.position = "none", axis.title.y = element_blank()) +
  labs(title = "10 powiatów z najwyższą liczbą ofiar śmiertelnych na 100 wypadków", 
       subtitle = "Rok 2017",
       y="Liczba ofiar śmiertelnych na 100 wypadków") +
  coord_flip()
```

```{r warning=FALSE}

ofiary.na.100wyp %>% 
  select(Rok, Nazwa, Wartosc) %>% 
  filter(Rok==2017) %>% 
  arrange(-Wartosc) %>% 
  tail(10) %>% 
  ggplot(aes(x=reorder(Nazwa, -Wartosc), y=Wartosc)) +
  geom_bar(stat = "identity") +
  theme(legend.position = "none", axis.title.y = element_blank()) +
  labs(title = "10 powiatów z najniższą liczbą ofiar śmiertelnych na 100 wypadków", 
       subtitle = "Rok 2017",
       y="Liczba ofiar śmiertelnych na 100 wypadków") +
  coord_flip()
```

